臺灣高等法院刑事判決　　　　　　 95年度上更(二)字第297號
上　訴　人
即　被　告　甲○○
選任辯護人　蔡俊有　律師
上　訴　人
即　被　告　丙○○
　　　　　　乙○○
上　一　人
選任辯護人　蔡俊有　律師
上列上訴人因違反水利法等案件，不服臺灣桃園地方法院88年度
易字第1592號，中華民國89年10月11日第一審判決（起訴案號：
臺灣桃園地方法院檢察署87年度偵字第18383號、第18570號），
提起上訴，經判決後由最高法院第二次發回更審，本院判決如下
：
    主  文
原判決撤銷。
甲○○、丙○○共同意圖為自己不法之利益，而竊佔他人之不動
產，各處有期徒刑肆月，如易科罰金均以銀元參佰元即新台幣玖
佰元折算壹日。
乙○○被訴竊占部分無罪，被訴違反水利法部分免訴。
    事  實
一、甲○○自民國（下同）85年8月29日擔任大龍潭開發有限公
    司負責人（下稱大龍潭公司），領有公司執照、營利事業登
    記證及工廠登記，工廠設址桃園縣龍潭鄉三坑村10鄰河川底
    5之2號，工廠用地原編定坐落於龍潭鄉○○○段18、19地號
    ，嗣變更編定為大溪鎮○○段大同小段185之4、185之11 號
    ，其使用範圍涵蓋185之1、185之2、185之5、185之10、185
    之12等地號，係由公司股東邱創仙及甲○○之妻邱月娥等人
    向國有財產局託管之台灣土地銀行承租使用；其明知坐落大
    溪鎮○○段大同小段185之4、185之11地號旁，如附圖A、B
    、C（洗砂池）、F、G2（堆土）部分所示（面積約1.2748公
    頃）之未登錄地號土地係屬河川之國有地，竟雇用丙○○為
    現場負責人，二人共同意圖為自己不法之利益，自86年12月
    間起，接續竊佔上揭國有河川地作為大龍潭公司堆置砂石、
    洗砂池之場所；其後於87年8月間，改將工廠機器設備出租
    予丙○○，在該廠址繼續經營砂石場之進料機器之運作；二
    人仍共意圖為自己不法之利益，由丙○○負責管理現場，甲○○則負責銷售；共同接續竊佔上揭土地作為大龍潭公司堆
    置砂石、洗砂池之場所。嗣經檢察官於87年10月21日至現場
    勘驗，再於87年12月10日率員警前往現場，當場查獲。
二、案經法務部檢察司發交、桃園縣政府函送、桃園縣警察局平
    鎮分局移送及檢察官自動檢舉偵辦。
    理  由
一、訊據上訴人即被告甲○○矢口否認有竊佔國有未登錄河川地
    犯行，辯稱：大龍潭公司早於68年間成立，即在桃園縣大溪
    鎮○○段大同小段185之4、及185之11地號上設立工廠營運
    （原為龍潭鄉○○○段18、19地號），如因不慎或因圖方便
    而誤用或利用鄰近未登錄之土地作為堆置砂石或洗砂池之用
    ，亦無竊佔之故意，因河川之界址不易明確，測量亦可能發
    生錯誤；退步言之，縱有竊佔，亦因大龍潭公司係被告家族
    企業，成立以來被告一直為重要經營之負責人，自工廠設立
    之初即有洗砂池作為洗砂之用，竊佔罪為即成犯，其追訴時
    效已消滅，亦應為免訴之判決；且伊於87年8月間已將廠地
    、機器出租予丙○○經營，被告只負責行銷砂石而已云云。
    被告丙○○在本院審理中，則坦承有在大龍潭公司上址工地
    管理現場等情；但仍辯稱：當時是無心去做的等語。經查：
  (一)大龍潭公司於67年9月5日核准設立登記，領有公司執照、工
    廠登記證、營利事業登記證（見偵字第18570號卷第50頁至
    第53頁）。嗣被告甲○○於85年8月29日變更登記為公司負
    責人（見他字第1546號卷第126頁，被告甲○○前於76年3月
    18日至同年3月28日間雖曾登記為負責人，然期間僅為10日
    即變再更為方吳阿綢），當時工廠用地為桃園縣龍潭鄉○○○段第18、第19地號（嗣於81年2月12日變更編訂為大溪鎮
    ○○段大同小段185之4）為露天砂石堆置場，有桃園縣政府
    87年建工字第254935號函及所附工廠變更登記申請書所附地
    籍圖謄本，並附砂石場配置圖及機器配置圖、台灣土地銀行
    信託部函附對照圖、國有耕地租賃契約、國有耕地地租經收
    底冊、土地登記謄本、台灣電力公司桃園區營業處書函可按
    （見他字第1546號卷第122頁至第134頁、第86頁、第93頁，
    偵字第18570號卷第23頁，原審卷第71頁至第76頁、第34頁
    及本院更審前卷）。
  (二)依卷附桃園縣警察局平鎮分局檢附之現場照片，前開堆置砂
    土石及挖掘作為洗砂池之地點，係於87年1月間發現開挖（
    見他字第551號卷）。另據河川巡防員河川巡防日誌之記載
    ：86年5月15日未發現有污水池；86年12月2日河川地被盜採
    成二個窪地；87年9月8日發現擅自於河川公地內設置污水沉
    澱池，並經廠長承認此一事實；87年10月14日占用河川公地
    私設沉澱池等記載（見偵字第18383號卷）；足見上開所示
    堆置砂土石及洗砂池之場所並非在其妻邱月娥及股東邱創仙
    向台灣土地銀行承租之耕地，而係在河川之國有地上，且係
    在被告擔任公司負責人時所為顯已構成刑法上之竊佔行為。
    被告辯稱：大龍潭公司為家族公司已使用前開地點達二、三
    十年，即令涉有竊佔，已罹於追訴權時效云云，並非屬實。
  (三)又如附圖A、B、C洗砂池及F、G2堆土地面積各如複丈成果，
    經濟部水利署僅就複丈成果圖套繪於公告之大漢溪河川圖籍
    第304、307號圖，認其中A、B、C、D、F土地及E、G之部分
    土地係位於行水區內予以盧列，並未提及土地面積，其土地
    面積及複丈成果圖係由大溪地政事務所辦理，有該署92年12
    月15日函經水勘字第09250561380號函在卷可憑（見本院上
    更(一)字卷第63頁、第64頁）；則被告竊佔面積自應以大溪地
    政事務所複丈成果圖所示為準。
  (四)再查，被告甲○○於檢察官偵查中即供陳：伊係大龍潭公司
    負責人；伊現場交鄭（裕華）處理，鄭負責現場及進料，伊
    負責銷售（見偵第18570號卷第46頁背面）；在本院更審前
    審理中仍陳稱：伊自大龍潭公司成立以來一直為重要之負責
    人等語（見本院上更(一)字卷第154頁）。證人溫紫玲於檢察
    官偵查中亦證稱：實際負責人是丙○○，他很少來公司，但
    他有說重要東西要收起來；... 丙○○，他是實際負責人，
    甲○○是負責銷售；... 邱負責銷售砂石，現場進料及出售
    由鄭負責，故查獲二名司機張文珊、林正發是鄭找的；...
    廢料幾乎是鄭找的云云（見他字第1361號卷第58頁、第59頁
    ）。證人邱月娥於檢察官偵查中證稱：（問：何時挖沉殿池
    ？）是我夫甲○○弄的等語（見他字第1361號卷第82頁）。
    證人張文珊供稱：我是丙○○雇用載運砂石，為臨時工云云
    （見偵字第18570號卷第33頁）。證人林正發亦供稱：我是
    丙○○雇用的挖土機司機等語（見偵字第18 570號卷第32頁
    ）。至於被告丙○○則在本院審理中坦承：有在大龍潭公司
    上址工地管理現場等情。綜上各節相互勾稽，則被告甲○○
    一直係大龍潭公司負責人，原雇用同案被告丙○○為現場負
    責人，其後於87年8月間，改將工廠機器設備出租予丙○○
    ，在該廠址繼續經營砂石場之進料機器之運作，二人仍共意
    圖為自己不法之利益，由丙○○負責管理現場，甲○○負責
    銷售，共同接續竊佔上揭土地作為大龍潭公司堆置砂石、洗
    砂池之場所；已可認定。
  (五)被告甲○○雖另辯稱：伊不負責公司業務，且大龍潭公司已
    將廠地及機具出租給開基企業社丙○○作為加工級料配及堆
    置使用云云，並提出契約書為憑。惟據同案被告乙○○供稱
    ：大龍潭公司負責人是甲○○，有機器工具、堆置砂土石場
    地及沉澱池，沉澱池是伊來此地就有了（按乙○○係87年9
    月到任）等語。被告丙○○亦陳稱：伊係按現狀承租使用並
    未擴大變更云云（見本院上更(一)字卷第85頁）。因之，自不
    因被告甲○○在竊佔土地後曾於87年8月間，改將工廠機器
    設備出租予丙○○經營，而免除其責。
  (六)被告甲○○、丙○○竊佔犯行，已堪認定，應依法論科。
二、適用法律:
  (一)按行為後法律有變更者，適用行為時之法律，但行為後之法
    律有利於行為人者，適用最有利於行為人之法律，修正後刑
    法第2條第1項定有明文。此條規定係規範行為後法律變更所
    生新舊法律比較適用之準據法，本身尚無新舊法比較之問題
    ，於新法施行後，應一律適用新法第2條第1項之規定，為「
    從舊從輕」之比較，先予敘明。再按本次法律變更，比較時
    應就罪刑有關之共犯、未遂犯、想像競合犯、牽連犯、連續
    犯、結合犯，以及累犯加重、自首減輕暨其他法定加減原因
    （如身分加減）與加減例等一切情形，綜其全部罪刑之結果
    而為比較（最高法院95年5月23日95年度第8次刑庭會議決議
    參照）。查，被告行為後，刑法業於94年2月2日經總統以華
    總一義字第09400014901號令修正公布，並於95年7月1日施
    行；其中於94年1月7日修正公布並於95年7月1日施行之新刑
    法第33條第5款規定：「主刑之種類如下：五罰金：新臺幣
    1000元以上，以百元計算之」。刑法施行法第1條之1規定：
    「中華民國94年1月7日刑法修正施行後，刑法分則編所定罰
    金之貨幣單位為新臺幣。94年1月7日刑法修正時，刑法分則
    編未修正之條文定有罰金者，自94年1月7日刑法修正施行後
    ，就其所定數額提高為三十倍。但72年6月26日至94年1月7
    日新增或修正之條文，就其所定數額提高為三倍。」。經比
    較修正前、後關於科處罰金刑之最低刑度規定，自應以被告
    行為時之修正前法律較有利於被告；依新修正刑法第2條第1
    項前段之規定，應適用行為時之刑法第33條第5款規定。至
    於，新刑法第28條雖將舊法之「實施」修正為「實行」；其
    中「實施」一語，涵蓋陰謀、預備、著手及實行之概念在內
    ，其範圍較廣；而「實行」則著重於直接從事構成犯罪事實
    之行為，其範圍較狹；二者之意義及範圍固有不同，但對於
    本件被告甲○○與丙○○二人共同基於竊占之犯意聯絡，由
    被告丙○○負責管理現場，甲○○則負責銷售；共同接續竊
    佔上揭土地，而共犯竊占罪之情形而言，刑法第28條之修正
    內容，對於被告並無「有利或不利」之影響，應無適用修正
    後刑法第2條第1項之規定比較新舊法適用之問題（最高法院
    95年台上字第5589號判決意旨參照）；附此敘明。
  (二)核被告甲○○、丙○○所為，係犯修正前刑法第320條第2項
    之竊占罪；被告甲○○與丙○○間，有犯意之聯絡與行為之
    分擔，皆為共同正犯。
  (三)被告行為後，刑法第41條已於90年1月4日修正，於同年月10
    日公布施行，就有關得易科罰金之標準，由犯最重本刑為三
    年以下有期徒刑之罪得易科罰金，修正放寬為犯最重本刑為
    五年以下有期徒刑之罪得易科罰金。嗣刑法第41條第1項前
    段有關易科罰金折算標準之規定，再於94年2月2日經修正公
    布，並於95年7月1日施行，而修正為：「犯最重本刑為五年
    以下有期徒刑以下之刑之罪，而受六個月以下有期徒刑或拘
    役之宣告者，得以新臺幣一千元、二千元或三千元折算一日
    ，易科罰金。」，而修正前同條項就易科罰金之折算標準係
    規定：「得以一元以上三元以下折算一日，易科罰金」，再
    依修正前罰金罰鍰提高標準條例第2條（現已刪除）之規定
    ，就其原定數額提高為一百倍折算一日，即係以銀元一百元
    、二百元、三百元折算一日，折算為新臺幣幣值後，則為以
    新臺幣三百元、六百元、九百元折算一日。是比較修正前後
    之易科罰金折算標準，自以中間法即90年1月4日修正之刑法
    第41條第1項之規定，較有利於被告；依新修正刑法第2條第
    1項前段之規定，應適用中間法即90年1月4日修正之刑法第
    41條第1項規定。
三、原審以被告甲○○、丙○○罪證明確，予以論罪科刑，固非
    無見。惟查：(一)原判決誤認被告乙○○亦有共同參與竊佔河
    川地，論以共同正犯，尚有未合；(二)被告甲○○、丙○○竊
    佔河川國有土地，僅有如附圖所示A、B、C洗砂池及F、G2堆
    土地所示約1.2748公頃，桃園縣大溪地政事務所土地複丈成
    果圖可查，原判決誤將D、E2部分原河川行水區之位置亦予
    列入，同有未當；(三)被告等行為後水利法第92條之1第1項規
    定業經修正公布（現行水利法第94條之1第1項規定），原審
    未及斟酌，亦有未當（以上均詳如後述）。被告甲○○上訴
    意旨否認竊佔犯行，被告丙○○上訴意旨認原審刑過重，雖
    均無理由，惟原判決既有前述之可議，仍屬無可維持，應予
    撤銷改判，爰審酌被告被告甲○○、丙○○之素行、學識、
    犯罪動機、目的、手段、所生危害，並犯罪後態度現已無再
    繼續經營等一切情狀，各量處如主文第二項所示之刑，並依
    被告行為後之中間法即90年1月4日修正之刑法第41條第1項
    規定，以諭知易科罰金之折算標準。扣案之帳冊、現金簿、
    支票日曆簿、現金傳票、支票存款送款簿、挖土機、GY-248
    號營業大卡車、現場土石級配機具、薪資表筆記簿、營業收
    入明細表、客戶資料等物，並非專供被告犯罪所用之物及犯
    罪所得之物，無庸為沒收之諭知。
四、公訴意旨另以：被告邱創、丙○○銘意圖為自己不法之利益
    ，擅自將如附圖所示D、E（含E1、E2、E3）、G1、H、I、J
    、K部分坐落於桃園縣大溪鎮○○段大同小段未登錄之河川
    地，予以竊佔使用，因認亦涉有刑法第320條第2項、第1項
    之竊佔罪嫌云云。惟查：
  (一)如附圖E1、E3、G1、H、I、J、K係在桃園縣大溪鎮○○段大
    同小段185-1、185-4、185-11地號內，有桃園縣大溪地政事
    務所87年11月17日複丈成果圖（即判決使用之附圖）。又，
    上址內柵段大同小段185-1、185-2地號及185-4地號內（面
    積1.9777公頃）土地，經大龍潭公司股東邱月娥（被告之配
    偶）向代管機關臺灣土地銀行租用有案；同所185-5、185-4
    地號內（面積0.4275公頃）土地，經大龍潭公司股東邱創仙
    向代管機關臺灣土地銀行租用在案；兩者皆以建地租金標準
    收取代金地租，為基地性質之使用；上揭185-4地號土地出
    租後，於85年間因分割增編185-11、185-12地號等情，亦有
    財政部國有財產局台灣北區辦事處桃園分處87年12月31日台
    財產北桃第87717687號函，及臺灣土地銀行代營國有土地地
    租經收底冊二紙（見他字第1546號卷第85頁至第87頁）在卷
    可稽。是如附圖E1、E3、G1、H、I、J、K土地，均在被告之
    配偶邱月娥及股東邱創仙等人向代管機關臺灣土地銀行合法
    承租之桃園縣大溪鎮○○段大同小段185-1、185-4、185-11
    地號土地內，而非私自竊占未登錄河川地，應可認定。檢察
    官勘驗時將前揭土地認定為未登錄之河川地，實係作業錯誤
    所致等情，業據測量人員林清壽在原審具結供證在卷（見原
    審卷第83頁）。
  (二)復依桃園縣大溪地政事務所87年11月17日複丈成果圖所載，
    其中D、E2部分編列為「場地」；而再據證人即測量人員林
    清壽在原審另又具結供證稱：「場地」均是在那範圍內，但
    未放東西等語（見原審卷第64頁）。則依該證人所供證「未
    放東西」之土地情狀，自難認被告亦有竊占此部分土地之犯
    行。
  (三)如桃園縣大溪地政事務所87年11月17日複丈成果圖所載E1、
    E3、G1、H、I、J、K部分，既係在被告之配偶邱月娥及股東
    邱創仙向代管機關臺灣土地銀行承租之桃園縣大溪鎮○○段
    大同小段185-1、185-4、185-11地號內，則被告使用該等土
    地自屬有正當權源，而無竊佔之可言；至於，如同上複丈成
    果圖所載D、E2部分，於勘驗時既未見有堆置土石情事，自
    難任意推定被告就此土地亦涉有竊佔行為；此部分尚不得遽
    以竊佔罪相繩。
  (四)惟因依公訴意旨認此部分與前開論罪科刑部分，同屬事實上
    之一罪，故不另為無罪之諭知。
五、公訴意旨又以：被告甲○○為大龍潭公司之負責人，被告丙○○、乙○○均為該公司之現場經理，分別負責挖土機及大
    卡車司機之調度及砂石場之進料、砂石場機器之現場運作，
    已判決確定之林正發及張文珊分別為該公司所僱請之挖土機
    及大卡車駕駛，五人基於意圖為自己不法利益之共同犯意聯
    絡，自87年間起，未經國有財產局或其他主管機關之同意，
    擅自將如附圖所示之桃園縣大溪鎮○○段大同小段未登記之
    河川地，總計6.9032公頃之土地竊佔入己（甲○○、丙○○
    竊佔罪部分業經科刑已如前述），以經營砂石場業務，在如
    附圖所示Ｈ部分，設立辦公室，在如附圖所示E、G、I、J部
    分設立機房及鐵皮屋以加工堆積土石，另在如附圖所示A、B
    、C、D、F、K之處，建立洗砂池，由林正發以挖土機將附圖
    所示A、B、C部分之土石挖起，置於如附圖所示D、F、K之部
    分，再交由張文珊及不詳姓名等人，以大卡車載運出售圖利
    ，經檢察官於87年10月21日現場勘驗，發現該洗砂池呈紅泥
    顏色，污染附近農田，損害他人權益，因認被告甲○○、乙○○、丙○○涉犯（修正前）水利法第92條之1、第78條第1
    項第3款（在行水區內擅採砂石、堆置砂石或傾倒廢土）罪
    嫌；被告乙○○另涉犯刑法第320條第2項之竊佔罪嫌云云。
    經查：
  (一)按犯罪事實應依證據認定之，無證據不得認定其犯罪事實；
    刑事訴訟法第154條第2項定有明文。又，認定犯罪事實所憑
    之證據，雖不以直接證據為限，間接證據亦包括在內；然而
    無論直接或間接證據，其為訴訟上之證明，須於通常一般之
    人均不致有所懷疑，而得確信其為真實之程度者，始得據為
    有罪之認定，倘其證明尚未達到此一程度，而有合理之懷疑
    存在時，事實審法院復已就其心證上理由予以闡述，敘明其
    如何無從為有罪之確信，因而為無罪之判決，尚不得任意指
    為違法。刑事訴訟法第161條已於民國91年2月8日修正公布
    ，其第一項規定：檢察官就被告犯罪事實，應負舉證責任，
    並指出證明之方法。因此，檢察官對於起訴之犯罪事實，應
    負提出證據及說服之實質舉證責任。倘其所提出之證據，不
    足為被告有罪之積極證明，或其指出證明之方法，無從說服
    法院以形成被告有罪之心證，基於無罪推定之原則，自應為
    被告無罪判決之諭知；本件原審審判時，修正之刑事訴訟法
    關於舉證責任之規定，已經公布施行，檢察官仍未提出適合
    於證明犯罪事實之積極證據，並說明其證據方法與待證事實
    之關係；原審對於卷內訴訟資料，復已逐一剖析，參互審酌
    ，仍無從獲得有罪之心證，因而維持第一審諭知無罪之判決
    ，於法洵無違誤。最高法院76年台上字第4986號、92年台上
    字第128號分別著有判例。
  (二)被告乙○○被訴竊佔罪部分：
    1.按刑法第320條第2項之竊佔罪，為即成犯，於其竊佔行為
      完成時犯罪即成立，以後之繼續竊佔乃狀態之繼續，而非
      行為之繼續，最高法院66年台上字第3118號著有判例。
    2.本案竊佔大溪鎮○○段大同小段185-1、185-2、185-4等
      地號旁如附圖A、B、C（洗砂池）及F、G2（堆土）部分之
      未登錄河川行水區之國有地，係大龍潭公司負責人甲○○
      、丙○○任職以來之行為，已如上揭有罪部分所述。而被
      告乙○○原移民加拿大，前於81年4月29日出境，至83年8
      月24日入境；居住未滿4月，又於83年12月8日出境，至86
      年3月5日入境；居住甫滿1月，又於86年4月8日出境，至
      86年4月24日入境；居住甫滿4月，又於86年8月24日出境
      ，至86年9月14日始入境；再於87年8月23日出境，至87年
      9月17日入境，有內政部警政署入出境管理局92年11月20
      日境信昌字第09210319800號函及所附出入境紀錄可憑（
      見本院上更(一)字卷第56頁至第第58頁）。依上揭紀錄顯示
      ，被告乙○○歷次入境後在國內居住之期間並不長久之情
      狀，被告所辯：伊應邱、鄭二人之邀至砂石場擔任砂石品
      質管理工作，為時短暫等語；自屬可信。觀諸被告乙○○
      於同案被告甲○○佔用前開土地之初並未共同參與，嗣後
      亦未逾越既有被竊佔之土地使用，並無實施竊佔之行為，
      其承繼前人使用既有範圍之土地，在前人之竊佔行為已然
      完成並既遂之情狀，自難認可能與之成立竊佔之共同正犯
      。
    3.另公訴人所指其餘如附圖所示D、E1、E2、E3、G1、H、I
      、J、K部分，或係雜草未經占有使用，或屬共同被告甲○○有合法承租權使用之範圍，有如前述；亦難認有竊佔之
      事實論以竊佔罪罪責。
    4.此部分被告乙○○被訴竊佔犯行，尚屬不能證明。
  (三)被告甲○○、乙○○、丙○○被訴違反水利法部分：
    1.按修正前水利法第92條之1第1項中段明定違反第78條第1
      項第3款者，因而損害他人權益者處三年以下有期徒刑、
      拘役或科或併科四千元以上二萬元以下罰金；如單純在行
      水區內堆置砂石者除通知限期回復原狀、清除或廢止違禁
      設施外，僅處以罰鍰，同條第一項前段亦定有明文。惟現
      行水利法已於92年2月6日修正公布施行，將原水利法第92
      條之1刪除，其刑罰改列為第94條之1；增訂第92條之2至5
      ，第93條之1至5條文、第78條修正為第78條、第78條之1
      、第78條之2、第78條之3、第78條之4。
    3.系爭河川公地，依74年府健水字155750公告，固屬行水區
      ，然已89年公告之河川圖籍時，劃出行水區域線外（即表
      示該地區在尋常洪水位外，為尋常洪水不達到之地區），
      有經濟部水利署93年1月13日經水勘字第09332000060號函
      、95年11月25日經水勘字第09550402820號函在卷可稽（
      見本院上更(一)字卷第106頁、第107頁，本院上更(二)字卷卷
      ）。顯見被告甲○○等所使用之本案土地，於89年公告河
      川圖籍時往前回溯五年之內，該地區已在尋常洪水位外，
      為尋常洪水不達到之地區；蓋以，茍若該等土地於89年公
      告河川圖籍時往前回溯五年之內，仍在尋常洪水可到達之
      地區，則於89年公告河川圖籍時，自無將之劃出行水區域
      線外之理。是被告甲○○等佔用本案土地，縱有堆置土石
      之行為，在無其他證據可資佐證下，亦難遽認其等所為已
      致生公共危險。
    4.被告等人之洗砂池及堆置砂土石是否足致附近農田遭受污
      染，權益因而受損害之認定：
      (1)依卷附桃園縣環境保護局88年1月16日桃環三字第88000
        01878號函記載：經查大龍潭開發有限公司所排放之廢
        水，自86年迄87年11月份水質不合格項目皆為懸浮固體
        未符合放水標準，「懸浮固體」非屬公告有害健康物質
        之種類云云（見他字第1546號卷第135頁反面）。是公
        訴人認大龍潭公司之洗砂石（應為「洗砂池水」之誤繕
        ）呈紅泥顏色，已污染附近農田，損害他人權益，已有
        證據上理由矛盾之違誤。甚且公訴人迄未舉證附近究竟
        有何人之農田遭受污染，其權益如何遭受損害，亦核與
        事訴訟法第154條第2項規定無證據不得推定其犯罪事實
        ，及最高法院40年台上字第86號、76年台上字第4986號
        判例意旨有違。
      (2)況且，證人湯青德、廖清水居住龍潭鄉三坑村河川底5
        號、5-1號，均與被告等之廠址5-2號毗鄰，然渠等經傳
        喚到庭作證，均未陳述其農田有遭受污染情事（見原審
        卷第84頁、第86頁）；證人陳秀蘭證更到庭證稱：其農
        田須要被告洗砂池之水或污泥填土以利耕作等語（見原
        審卷第119頁）；得徵附近農田並未因此而受損害，公
        訴人所訴顯與事實不合，已難論以修正前第92條第1項
        中段因而損害他人權益之刑責；更何況修正後之水利法
        已無該項處罰規定。
    5.依起訴書所載，檢察官係起訴被告等共犯違反修正前水利
      法第78條第1項第3款規定，因而損害他人權益之同法第92
      條之1第1項中段等罪；嗣水利法於92年2月6日修正，修正
      前水利法第78條第1項第3款「主管機關為保護水道，應禁
      止在行水區內擅採砂石、堆置砂石或傾倒廢土」，已修正
      為「河川區域內採取或堆置土石應經許可」，並改列於修
      正後水利法第78條之1第3款；而違反該條款規定，未經許
      可採取或堆置土石者，依同法第92條之2第7款規定，係處
      新台幣一百萬元以上五百萬元以下罰鍰之行政罰；僅於致
      生公共危險之情形，始得依同法第94條之1第1項之規定，
      處五年以下有期徒刑得併科新台幣五十萬元以上五百萬元
      以下罰金；至於修正前水利法第92條之1中段「因而損害
      他人權益」之刑罰規定，修正後之水利法業已廢止。
    6.公訴人起訴所指被告甲○○、丙○○、乙○○涉犯水利法
      之犯行，在河川行水區堆置土石（如附圖所示F、G2）及
      挖掘洗砂池（如附圖所示A、B、C）其洗砂池是污泥顏色
      污染附近農田、損害他人權益，其事實及理由均未敘述，
      亦未舉證已致生公共危險；則被告等之行為應屬刑事訴訟
      法第302條第4款「犯罪後之法律已廢止其刑罰」。
  (四)原審未及詳查，均予以論罪科刑，自有未洽。被告甲○○、
    丙○○上訴意旨否認有違反水利法相關規定，被告乙○○上
    訴意旨均否認有竊佔國有河川公地及違反水利法相關規定之
    行為，據以指摘原審論罪科刑為不當，為有理由，應由本院
    予以撤銷改判。爰就：
    1.被告乙○○被訴竊占部分為無罪之判決，被訴違反水利法
      部分為免訴之判決。
    2.被告甲○○、丙○○部分，公訴人就其等違反水利法部分
      與前開論罪科刑之竊佔罪，究係一行為觸犯上開二罪名之
      想像競合犯，或犯意各別應分論併罰，並未於理由內述明
      並引用相關法條。本院認依起訴事實所載意旨為被告「自
      87年間起，未經主管機關同意擅自將如附圖所示之大溪鎮
      ○○段大同小段未登記之河川地竊佔入己，以經營砂石場
      、建立洗砂池、堆置砂土石，洗砂池呈污泥顏色污染附近
      農田，損害他人權益」等情以觀，應係一行為涉犯竊佔、
      及違反水利法（未經許可在行水區堆置砂土石及挖掘變更
      河川原有形態妨礙水流因而損害他人權益）二罪名，為想
      像競合犯係屬裁判上之一罪。則公訴意旨所指被告甲○○
      、丙○○違反水利法部分犯行既屬刑事訴訟法第302條第4
      款「犯罪後之法律已廢止其刑罰」；又核與前開論罪科刑
      之竊佔罪有裁判上一罪之關係，自不另為免訴之諭知，附
      此敘明。
據上論斷，應依刑事訴訟法第369條第1項前段、第364條、第301
條第1項、第302條第4款、第299條第1項前段，刑法第2條第1項
前段、第320條第2項、第1項，90年1月4日修正刑法第41條第1項
、第33條第5款，罰金罰鍰提高標準條例第1條前段、第2條，判
決如主文。
本案經檢察官侯千姬到庭執行職務。
中　　華　　民　　國　　96　　年　　4 　　月　　19　　日
                  刑事第十庭    審判長法　官 楊炳禎
                                      法　官 黃俊明
                                      法　官 陳博志
以上正本證明與原本無異。
如不服本判決，應於收受送達後十日內向本院提出上訴書狀，其
未敘述上訴之理由者並得於提起上訴後十日內向本院補提理由書
（均須按他造當事人之人數附繕本）。
                                      書記官 陳嘉文
中　　華　　民　　國　　96　　年　　4 　　月　　27　　日
附錄：本案論罪科刑法條全文
刑法第320條：
意圖為自己或第三人不法之所有，而竊取他人之動產者，為竊盜
罪，處五年以下有期徒刑、拘役或五百元以下罰金。
意圖為自己或第三人不法之利益，而竊佔他人之不動產者，依前
項之規定處斷。
